【裁判字號】    92,重上更(一),51
【裁判日期】    920722
【裁判案由】    重傷害
【裁判全文】
臺灣高等法院臺中分院刑事判決                九十二年度重上更(一)字第五一號
    上  訴  人  臺灣臺中地方法院檢察署檢察官
    上  訴  人
    即  被  告  己○○
    選任辯護人  林志忠
右上訴人等因被告重傷害案件，不服臺灣臺中地方法院中華民國八十六年十二月十六
日第一審判決（民國八十六年度訴字第二五四五號，起訴案號：臺灣臺中地方法院檢
察署民國八十六年度偵字第一四一三七號），提起上訴本院判決後，經最高法院第二
次發回更審，本院判決如左：
    主      文
原判決關於己○○部分撤銷。
己○○無罪。
    理      由
一、公訴意旨略以：被告己○○與乙○○係台中市○○街二五四號大樓鄰居，二人因
    己○○於樓頂避難場所違章加蓋房子，被乙○○檢舉而生嫌隙。民國（下同）八
    十六年五月二十二日廿時卅分許，二人適在該棟大樓一樓電梯口前相遇，一言不
    合，惡言相向，旋即分別基於普通傷害之故意，毆打對方（乙○○傷害部分，業
    據本院前審判處有期徒刑六月確定在案）。己○○客觀上預見揮拳猛擊對方眼睛
    ，足以致生眼球破裂失明之重傷結果，仍以普通傷害之犯意，出拳猛擊乙○○左
    眼，致乙○○左眼鞏角膜裂傷，人工水晶體移位，睫狀體剝離，當日急送醫院開
    刀住院，於同月卅一日出院，但左眼已無光感失明，改裝義眼。因認被告係犯刑
    法第二百七十七條第二項後斷之傷害致重傷罪嫌。
二、按犯罪事實應依證據認定之，無證據不得推定其犯罪事實，又不能證明被告犯罪
    者，應為無罪判決之諭知，刑事訴訟法第一百五十四條、第三百零一條第一項定
    有明文。又認定不利於被告之證據須依積極證據，苟積極證據不足為不利於被告
    事實之認定時，即應為有利被告之認定，更不必有何有利之證據，最高法院三十
    年上字第八一六號判例可資參照。復按告訴人之告訴，係以使被告受刑事訴追為
    目的，是其陳述是否與事實相符，仍應調查其他證據以資認定，最高法院五十二
    年台上字第一三ＯＯ號判例可資參照。
三、訊據上訴人即被告己○○否認有毆打乙○○情事，辯稱略以：在樓梯口與乙○○
    相遇，是乙○○腳踢其下陰部，因疼痛暈倒而無力反抗。又因乙○○左眼於八十
    五年四月十六日及同年五月三日在中國醫藥學院實施白內障手術，再於案發前十
    二天即八十六年五月十日在視保眼科中心接受白內障手術完畢，一連串之手術，
    可見其白內障已甚嚴重，乙○○眼傷有可能係因其當時出力重踢被告時，因肌肉
    用力引起眼壓增加致手術傷口暴裂引起，乙○○又自己從電梯口階梯上滾落下來
    撞到地板等物，均有可能是造成其眼傷之原因等語。經查：
  告訴人乙○○於八十六年五月十日，在視保眼科中心接受左眼白內障手術等情，
    有診斷書在卷可稽（見原審第三十六頁），而本件係發生在同年月二十二日，亦
    即告訴人白內障手術後十二日，按眼睛白內障手術後二週內，應避免彎腰、低頭
    、拳重、咳嗽、噴嚏、揉擦眼睛、跌倒、用力排便等，以防增加眼內壓而導致傷
    口裂開或出血，此有台中榮民總醫院護理部編印之手術須知在卷可稽（見上訴字
    卷第四十三頁），證人即告訴人乙○○眼睛受傷最先診療之醫生甲○○到庭證稱
    ：「（八十六年五月二十二日乙○○有無到視保中心就診？）答：他有來診所，
    也是我診療的，左眼手術傷口破裂，我懷疑眼球內有出血，我將他點藥後，以鋁
    製眼罩覆蓋，請他轉診至中國醫藥學院處理」，「（乙○○當時眼睛外側有無受
    傷？）答：有發現眼皮有腫起來，有無瘀青我沒有注意」，「（乙○○白內障手
    術後二週內是否不可用力，否則傷口會裂傷？）答：原則上是這樣」，「（乙○○有無可能打人時因用力過猛而導致眼球裂傷？）我也不敢肯定，但是我曾經遇
    到一個案例因咳嗽用力眼球內部出血」，「被害人眼球部位遭受壓力就有可能眼
    球裂傷」（見本院重上更(一)字卷第九十二、九十三頁）；證人即乙○○受傷至中
    國醫藥學院醫院手術醫師丙○○到庭證稱：「（急診時診療情況如何？）答：他
    來時白內障手術後傷口都裂傷了，虹彩脫出，人工水晶體移位，眼睛前房塌陷並
    出血，懷疑有睫狀體剝離的情形」，「（乙○○當時眼睛有無外傷？）答：眼皮
    比較腫，但沒有瘀血」，「（乙○○白內障手術後二週內是否不可用力，否則會
    造成裂傷？）答：有這個可能」，「（乙○○有無可能打人時，因用力過猛導致
    眼球如此的傷害？）答：機會不大，但是也有可能」，「任何的外力都有可能造
    成如此的傷害，假如有用力掙扎或用力咳嗽、提重物或眼部被壓到，都可能造成
    這個傷害」（見本院卷重上更(一)字卷第一一三、一一四頁）；證人即中國醫藥學
    院醫院醫師林慧如到庭證稱：「（你有無發現他《指乙○○》左眼有瘀青？）答
    ：沒有瘀血，也無發現瘀青現象」（見本院上更(一)字卷第五十一頁）。證人甲○○既證述：「（乙○○白內障手術後二週內是否不可用力，否則傷口會裂傷？）
    答：原則上是這樣」，「（乙○○有無可能打人時因用力過猛而導致眼球裂傷？
    ）我也不敢肯定，但是我曾經遇到一個案例因咳嗽用力眼球內部出血；另證人廖
    蕙芬證述：「（乙○○白內障手術後二週內是否不可用力，否則會造成裂傷？）
    答：有這個可能」，「（乙○○有無可能打人時，因用力過猛導致眼球如此的傷
    害？）答：機會不大，但是也有可能」，「任何的外力都有可能造成如此的傷害
    ，假如有用力掙扎或用力咳嗽、提重物或眼部被壓到，都可能造成這個傷害」。
    因此告訴人眼球之傷害，因用力過猛亦可能產生如此傷害。
  另目擊證人戊○○於原審時證稱：「（八十六年五月二十二日晚上八時當時是否
    到台中市○區○○街二五七號大樓？）答：有的」，「（當時你做什麼？）答：
    我去送貨給己○○先生，之前沒向我買我們東西，係因為服務昱全行之小姐指示
    有貨要送，指定送貨（給）他」，「（當時幾點鐘到梅亭街的大樓？）答：大約
    八點左右，我沒看錶」，「（那棟大樓大門情況為何？）答：沒有守衛室，有一
    透明門，進門左轉進四、五個階梯，有電梯，該棟大樓並無大樓管理員」，「（
    這棟建築是幾層樓？）答：七層樓建築」，「（你是否直接上樓找人？）答：我
    到達後按對講機聯絡，鐘先生接到後，要我樓下等，我在外面背對門等」。「（
    當日有否看到己○○和乙○○互毆？）答：我本係在對面，我當時聽到透明大門
    有砰一聲，回頭看時，乙○○在電梯旁邊透明大門一直踢己○○，用腳踢時候，
    兩人又滾在一起，我看到己○○趴在地上，乙○○一直打己○○，己○○一直爬
    ，我看到鐘在護著下陰部」，「（是否看到己○○打乙○○？）答：沒有看到己○○毆打乙○○」，「（當時有否看到乙○○眼睛有傷？）答：不太記著，我當
    時看他沒有什麼異樣」，「（後來如何？）答：我係看到平台扭打，我看到乙○○從大門走出，走到牛排館方面，以後我不知他到哪裡去，我順勢進去，外面很
    多人圍觀」，「（己○○是否你認識？）答：我問他是否係老師，他看到我抱著
    很痛，勉強回答，我扶著他起來，扶上去」（見原審卷第二十九、三十頁）。證
    人戊○○又於本院前審證稱：「（己○○和乙○○二人有抱著翻滾？）答：沒有
    」，「（你有看到乙○○手摀住眼睛？）答：沒有，亦沒有看到他眼睛有受傷，
    且他手半插腰」（見本院上訴字卷第三十二、三十三頁）。證人戊○○於本院本
    審證稱：「問：八十六年五月二十二日二十時三十分許，在台中市○○街二五四
    號大樓一樓，你有無看到被告與告訴人打架的情形？答：有的。我要送健康食品
    給被告，打電話給他，他叫我在樓下等他，他有搭乘電梯下樓，他下來以後，我
    看到他與另外一個人相遇，對方就用腳踢被告，被告就跌倒，對方踢到被告的陰
    部，被告兩手就護著陰部的地方。對方有踢被告五、六下。然後對方將門打開，
    雙手插腰，面向馬路」。「問：你有無看到被告還手？答：沒有。因為他被踢倒
    以後就蹲下去了」。「問：你有無看到被告以手毆打對方的眼睛？答：沒有」。
    「問：被告與對方兩人有無抱在一起在地上打滾？答：沒有。對方都是站著的，
    而被告有蹲在地上」。「問：毆打被告之人眼睛有無受傷？答：沒有」。「問：
    打架以後，你有無看到對方以手摀著眼睛？答：沒有。他還雙手插腰面對著馬路
    」。「問：你有無發現打被告之人眼睛有受傷？答：沒有。被告受傷嚴重，是我
    扶著他坐電梯回到他的住處的」（見本院重上更一卷第一一九、一二０頁）。證
    人戊○○既多次證述被告並無打告訴人已甚明確，且診療告訴人之醫師林慧如亦
    證述：「（你有無發現他《指乙○○》左眼有瘀青？）答：沒有瘀血，也無發現
    瘀青現象」（見本院上更(一)字卷第五十一頁）。醫師丙○○到庭證稱：「（乙○○當時眼睛有無外傷？）答：眼皮比較腫，但沒有瘀血」（見本院重上更一卷第
    一一三頁），按人之眼眶硬骨上僅有薄皮，若被擊打，很容易造成裂傷，縱使未
    裂傷，亦會有瘀血情形，而醫師既證述告訴人之眼眶未有瘀血現象，證人戊○○
    所證被告未毆打告訴人，及被告所辯未傷害告訴人，應屬可採。
  告訴人乙○○告訴狀指訴稱：於八十六年五月二十二日下午八時三十分許，在台
    中市○○街二五四號一樓電梯口見面時，不分青紅皂白即以拳頭猛力毆擊告訴人
    左眼，致使告訴人左眼球破裂，三層視網膜皆遭斷裂云云（見一四一三七號偵查
    卷第二頁）。告訴人於原審具狀稱：「己○○不圖情理之語，即一拳擊向乙○○
    頭部˙˙˙僅擊中眼睛，即造成左目失明˙˙˙況左眼經其撞擊，鮮血飛濺˙˙
    ˙（見原審卷第十九、二十頁）。告訴人於警訊陳稱：「˙˙˙被己○○不分青
    紅皂白揮拳毆打臉部，以致左眼皮破裂嚴重受傷」（見第一五八三四號偵查卷第
    二十二頁）。告訴人於偵查中稱：「他直接出拳打我眼睛」（見第一五八三四號
    偵查卷第十一頁），「（五月二十二日晚間八時三十分許）他（指被告）打我，
    我眼睛就沒看到了，我沒有打他」（見第一五八三四號偵查卷第十九頁）。然查
    告訴人乙○○因本案傷害被告己○○，經本院以八十七年度上訴字第五六０號判
    處有期徒刑六月確定，己○○受傷情形：(一)左肘挫傷瘀青三×二平方公分；(二)右
    膝挫傷瘀青二×二平方公分；(三)右中指挫擦傷破皮○˙五×○˙五平方公分；(四)
    左前胸下側壓痛；(五)左後腰壓痛；(六)尿液檢驗顯示紅血球尿等情，有診斷證明書
    在卷可稽（見一五八三四號偵查卷第四頁），而告訴人乙○○除眼球受傷外，身
    體並無任何受傷，反之被告己○○受傷嚴重，假如告訴人所指訴被告己○○確有
    「不分青紅皂白即以拳頭猛力毆擊告訴人左眼，致使告訴人左眼球破裂，三層視
    網膜皆遭斷裂」；「擊中眼睛，即造成左目失明，況左眼經其撞擊，鮮血飛濺」
    ；「他直接出拳打我眼睛」；「（五月二十二日晚間八時三十分許）他（指被告
）打我，我眼睛就沒看到了，我沒有打他」等情事，告訴人既被擊中眼睛，鮮血
    飛濺，眼睛看不見，何以告訴人乙○○仍能傷害己○○，致己○○受傷嚴重，而
    乙○○除眼球受傷外，無任何受傷，況且被告己○○係四十年次，而告訴人乙○○係十八年次（已七十四高齡），相差二十二歲，被告若有毆打告訴人，告訴人
    身體絕無可能不會受傷，而被告身體受傷嚴重之理，被告所辯無傷害告訴人尚可
    採信。
  被告於警訊供稱：「當時乙○○與我在樓梯口見面，因語言挑釁，乙○○便出腳
    踢我下部生殖要害，並連續踢我，我因要逃命，拼命反抗，手有沒有打到乙○○
    不知道」（見第一五八三四號偵查卷第二十三頁）。被告於偵查中稱：「我是被
    他踢的，我沒有能力打他」，「我是該大樓管理委員，因事發生糾紛，我們二人
    有互打架，但我被他打的比較嚴重」，「我是掙扎時，打到他的」（見第一五八
    三四號偵查卷第十、十一頁）。「我下樓要拿東西，在樓下碰到他，他叫我名字
    ，我轉過去看他，他就用腳踢過來，我下部受傷」，「他一直踢我，我一直跌倒
    ，我要跑，他不讓我跑，二人才抱著一直翻滾」（見第一五八三四號偵查卷第十
    九、二十頁）。被告於原審時稱：「當時係搬貨，我看乙○○一下，乙○○看我
    就說：「看什麼」，就踢我下襠，我當時暈倒而無力反抗。」（見原審卷第十五
    頁）。「係乙○○踢我下襠，我非常痛，他踢我時他重心不穩而跟著跌倒，他抓
    著我又再打我身上其他部位，才會有驗傷單所述內容」（見原審卷第三十一頁）
    。「（你在答辯狀是否主張主張正當防衛？）我亦主張正當防衛，我在被乙○○
    抓住打我、踢我，為了脫逃而掙開，才會傷到乙○○眼睛」，「我若是打到他的
    眼睛，亦是因為我受到其損害而掙開而這樣造成，我並沒有傷到他眼之故意，完
    全是出於防衛」（見原審卷第五十五頁），於本院前後審均否認有毆打告訴人之
    事實。被告雖於偵查中陳稱：我們二人有互打架，但我被他打的比較嚴重，我是
    掙扎時，打到他的，然於同次訊問時先稱我是被踢的，我沒有能力打他，以及是
    爭扎時打到他等語，另被告於原審陳稱：我為了脫逃而掙開，才會傷到乙○○眼
    睛云云，然同次訊問被告時，亦稱：我在被乙○○抓住打我、踢我，為了脫逃而
    掙開，我若是打到他的眼睛，亦是因為我受到其損害而掙開而這樣造成，被告於
    被攻擊為逃命時有無碰到被告身體，被告亦不明確，但從被告前後所述，被告受
    傷嚴重，及告訴人除眼球受傷外身體未受傷以觀，被告所辯其係受攻擊時掙扎逃
    命，並無傷害告訴人之犯行為可採。
  證人陳榮華於本院前審雖到庭結證，八十六年五月廿二日晚上八時卅餘分許，看
    到乙○○眼睛有腫起來，且有破裂，其將之送去視保眼科中心，然後轉送中國醫
    藥學院，因視保中心說沒辦法，才轉院等語（本院上訴字卷五十六、五十七頁）
    ，證人陳榮華僅能證述告訴人眼球受傷，證人既未在現場目睹被告傷害告訴人之
    情形，且告訴人之眼球受傷並非被告打擊所致，前已敘明，證人陳榮華所證自不
    能據此採為被告不利之認定，此外又查無確切證據足證被告有所訴之犯行。原審
    未加詳查而對被告論罪科刑，即有未當，被告己○○上訴據此指摘原審判決不當
    ，其上訴為有理由，自應由本院將原審關於被告己○○部分撤銷改判，既不能證
    明被告犯罪，爰為被告鐘松無罪之判決。另檢察官上訴請求從重量刑，即無理由
    ，併予敘明。
四、據上論結，應依刑事訴訟法第三百六十九條第一項前段、第三百六十四條、第三
    百零一條第一項，判決如主文。
本案經檢察官丁○○到庭執行職務。
中      華      民      國      九十二     年     七      月   二十二   日
                                臺灣高等法院臺中分院刑事第三庭
                                      審判長法  官  陳  朱  貴
                                            法  官  廖  柏  基
                                            法  官  劉  連  星
右正本證明與原本無異。
檢察官得上訴。
被告不得上訴。
如不服本判決應於收受送達後十日內向本院提出上訴書狀，其未敘述上訴之理由者並
得於提起上訴後十日內向本院補提理由書（均須按他造當事人之人數附繕本）。
                                            書記官  李  妍  嬅
中      華      民      國      九十二     年     七      月   二十三   日
                                                                        Ｒ


司法院資訊處製作；財團法人民間司法改革基金會備份。
